【裁判字號】    96,婚,546
【裁判日期】    970130
【裁判案由】    確認婚姻不成立
【裁判全文】
臺灣彰化地方法院民事判決               96年度婚字第546號
原      告  甲○○
訴訟代理人  陳青來律師
被      告  乙○○○
上列當事人間確認婚姻不成立事件，本院於民國97年1 月25日言
詞辯論終結，判決如下：
    主  文
原告之訴駁回。
訴訟費用新台幣參仟元由原告負擔。
    事實及理由
甲、程序方面：
一、按婚姻無效之訴、婚姻關係不存在之訴與婚姻不成立之訴不
    同，此觀民事訴訟法第568 條第1 項及民事訴訟法第247 條
    規定自明。當事人如未履行或未完全履行婚姻要件時，其婚
    姻既不成立，自不發生任何婚姻之法律上效力，無須法院之
    判決，任何人均得主張之，但發生爭執時，有即受判決之法
    律上利益者，自得起訴請求確認婚姻不成立，即提起確認婚
    姻不成立之訴，而非提起確認婚姻無效之訴。然當事人如已
    達成婚姻要件，但如屬法律上規定之禁婚親或為重婚，或為
    一人同時與二人以上結婚時，則為已成立之婚姻，依法應歸
    於無效，以此為原因，請求法院為確認之判決，即應提起確
    認婚姻無效之訴。而婚姻關係不存在，係主張曾有婚姻關係
    ，嗣經消滅，現在婚姻關係不存在者。至於當事人舉反證推
    翻推定之效力時，因所爭執者為曾否履行婚姻之方式，即屬
    婚姻有無成立之問題，應提起婚姻不成立之訴，而非婚姻關
    係不存在（婚姻無效）之訴。另我國民法雖無婚姻不成立之
    規定，同法第73條對不具法律特別成立要件者，亦規定為『
    無效』，並未明確劃分『無效』與『不成立』之區別，但理
    論上法律行為必須成立後，才有是否無效之問題，且民事訴
    訟法第568 條第1 項亦規定得提起「確認婚姻不成立」之訴
    。查本件原告所爭執者，係兩造於民國84年11月15日所為之
    結婚，並未履行結婚之公開儀式，即屬婚姻有無成立之問題
    ，先予敘明。
二、復按確認法律關係成立或不成立之訴，非原告有即受確認判
    決之法律上利益，不得提起之，民事訴訟法第247 條定有明
    文。所謂即受確認判決之法律上利益，係指因法律關係之存
    否不明確，原告主觀認為其法律上地位有不安之危險存在，
    而此項危險得以對於被告之確認判決除去者。本件原告以兩
    造結婚並未舉行公開儀式為由，請求確認婚姻不成立，然原
    告戶籍既仍為兩造係夫妻之記載，顯見原告就婚姻關係之成
    立與否即有主觀之不明確，足致原告之法律上地位有受侵害
    之危險，並得以確認兩造間婚姻關係不成立之判決除去此種
    不安之狀態，揆諸前揭說明，原告自有即受本件確認判決之
    法律上利益，是原告自得提起本件確認婚姻關係不成立之訴
    。
乙、實體方面：
一、原告主張：兩造於84年9 月21日協議離婚，復於84年11月15
    日辦理結婚登記，惟兩造並未舉行公開結婚儀式，亦未有二
    人以上之證人，不符合民法第982 條第1 項之規定，是兩造
    間之婚姻不成立等語。並聲明：確認原告與被告間婚姻不成
    立。訴訟費用由被告負擔。
二、被告則以：兩造原係夫妻，曾於84年間登記離婚，嗣因被告
    弟弟梁仁修規勸原告以家庭利益為重，原告爰請求彼時暫住
    於彰化慈惠堂之被告返家及重新辦理結婚恢復夫妻關係，且
    以下跪請求否則要上吊自殺方式要求被告答應，被告以兒女
    為念，遂於84年11月15日與原告重新辦理結婚登記，被告並
    非初次結婚，且婚姻非兒戲，豈有不知保護自己婚姻效力之
    問題，又結婚為女人重要終身大事，須具備公開儀式及二人
    以上證人，始能發生效力，亦為社會大眾所周知之一般法律
    常識，故兩造為前項結婚登記後，共同決定於婚後春節假日
    期間祭祖之際，子女返家過年，並提前邀請被告弟弟梁仁修
    、妹妹梁麗淑及其配偶、子女等親友於85年2 月21日即農曆
    正月初三蒞臨自宅補行宴客，亦讓上開親友重新認知兩造重
    為結婚登記及被告重回家庭之事實，當時被告婆婆尚很高興
    表示全家能再圓圓滿滿真好，是兩造已符合法定婚姻形式要
    件，原告主張為無理由等語，資為抗辯。並聲明：原告之訴
    駁回。訴訟費用由原告負擔。
三、得心證之理由：
（一）原告主張：兩造於84年11月15日辦理結婚登記，惟並未舉
      行公開結婚儀式，亦未有二人以上之證人，是兩造間之婚
      姻不成立云云，被告則辯稱：兩造結婚登記後，已於85年
      2 月21日即農曆正月初三邀請親友在自宅補行宴客，讓親
      友重新認知兩造重為結婚登記及被告重回家庭之事實等語
      ，是本件應審究者為兩造是否確於85年2 月21日在自宅舉
      行結婚公開儀式。
（二）按結婚應有公開之儀式及二人以上之證人，96年5 月23日
      修正前之民法第982 條第1 項定有明文。又所謂結婚應有
      公開儀式，係指結婚當事人應行定式之禮儀，使不特定人
      得以共聞共見，認識其為結婚為已足。至所行之儀式，無
      論舊俗新式，祗須依當地之習俗為之即可，並不以其舉行
      之地點，係在私人住宅抑酒樓餐廳，或在門口有無張燈結
      彩而有所區別（最高法院84年度台上字第1689號判決意旨
      參照）。且儀式及證人之身分如何，法律本無限定。若於
      除夕日舉行拜祖或其他公開之儀式，並有家族或其他二人
      以上在場可為證人，即不能不認為與該條所定之要件相符
      （司法院22年院解字第955 號解釋意旨參照）。本件稽之
      證人即兩造子女黃玄彬證述：知道兩造第二次結婚之事，
      有宴客，是在農曆初三，在家裡，母親有煮一桌，請舅舅
      、阿姨他們過來，與父親那邊的親戚朋友比較少往來所以
      沒有通知，奶奶在吃飯時也有過來，吃飯時，父母親說慶
      祝他們重新結婚，是由母親電話通知舅舅、阿姨等，說與
      父親再結婚了，請他們農曆初三過來，母親穿著比較整齊
      的衣服，父親則穿西裝打領帶等語；證人亦即兩造子女黃
      鴻升證稱：85年農曆初三伊印象中有辦一桌，是自己煮，
      親戚有來，表弟他們也有來，表弟他們有拜年，也有補請
      宴客，父母親他們是補請，有講，父母親之前有辦理結婚
      登記，有書面，另外親戚方面，是在過年的時候，再公開
      的，親戚事先就知道是要補請宴客，父母親有說初三要補
      請結婚的宴客，初三當天，父母親並說今天是他們重新結
      婚慶祝，因為母親與父親那邊的親戚並不是很融洽，且五
      叔他們過年期間都是去高雄回娘家去，所以當天父親親戚
      沒有到，吃飯時，奶奶有在場，並說團圓就好等語；證人
      即被告之弟梁仁修具結證述：85年農曆初三，那時候過年
      ，姐姐打電話跟伊說她結婚，要伊去，姐姐他們何時結婚
      、登記伊也知道，就利用春節期間，大家不用再請假，給
      他們宴請，是為了他們結婚登記補請宴客，伊是為了他們
      結婚去慶祝、聚餐等語；證人即被告妹妹梁麗淑結證稱：
      85年農曆初三，兩造好不容易又團圓結婚，他們說要補請
      ，伊就帶家人去祝賀，當天宴客時，兩造有說慶賀他們重
      新在一起，小孩也很高興，一家和樂融融，伊有看到親家
      母，她很高興，並說她的兒子現在有人照顧了等語，就宴
      客之時間、地點、情形、人數等情，證人證述互核相符，
      且證人黃玄彬、黃鴻升為兩造之子女、親疏相同，且已成
      年而有辨別事理之能力，當無故意偏坦被告而為不實證詞
      之可能，是前揭證人之證詞應屬可信，則兩造既已於85年
      2 月21日宴請親人，且告知與宴者係慶祝兩造重新結婚，
      與宴者又均知悉係參與結婚儀式，依上開說明，縱兩造係
      在自宅舉行儀式，且僅有兩造子女及被告親威到場，復係
      在農曆正月初三舉行，惟既已使在場共聞共見之不特定人
      ，可認識其為結婚，且有二人以上有行為能力之證人在場
      親見而願證明，已符合結婚公開儀式之結婚法定要件，而
      得認為兩造有結婚之事實，至於兩造當時穿戴為何、原告
      親友有無參加，則非所問。準此，被告前開辯解，應屬可
      信。此外，原告復未提出其他證據證明兩造於上開時、地
      所舉行之結婚公開儀式與法定要式有違，其空言否認證人
      證述之真實性，自不足採信。另證人即原告之弟黃洽勇固
      證稱：不知兩造第二次結婚之事，兩造第二次結婚後有無
      宴客伊不知，只知道兩造離婚後又住在一起，但為何住在
      一起伊亦不知等語，惟證人黃洽勇既於85年2 月21日兩造
      在自宅舉行結婚之公開儀式時未在場，其證言自無礙於兩
      造曾於85年2 月21日已踐行結婚形式要件之事實，故尚難
      執為有利於原告之認定。
四、綜上所述，兩造於85年2 月21日在自宅舉行之結婚公開儀式
    ，已符合修正前民法982 條第1 項之要件。原告以兩造間未
    具備結婚之形式要件為由，請求確認兩造間婚姻關係不存在
    ，為無理由，應予駁回。
五、本件判決之基礎已臻明確，兩造其餘之攻擊防禦方法及舉證
    ，核與判決無影響，毋庸一一論列，併此敘明。
據上論結，原告之訴為無理由，依民事訴訟法第78條，判決如主
文。
中    華    民    國    97    年    1     月    30    日
                  家事法庭      法  官  游秀雯
以上正本係照原本作成
如對本判決上訴應於判決送達後20日向本院提出上訴狀
中    華    民    國    97    年    1     月    30    日
                                書記官  謝志鑫


司法院資訊處製作；財團法人民間司法改革基金會備份。
